臺灣臺中地方法院刑事判決　　　　　　　96年度易字第5222號
公　訴　人　臺灣臺中地方法院檢察署檢察官
被　　　告　丙○○
上列被告因詐欺案件，經檢察官提起公訴（九十六年度偵字第二
一五七六號），本院判決如下：
    主    文
丙○○無罪。
    理    由
一、公訴意旨略以：被告丙○○能預見將金融帳戶交付他人使用
    ，可能將被犯罪集團作為詐財或其他犯罪之工具，猶基於幫
    助他人詐欺之犯意，於民國九十五年十一月二十四日十六時
    三十八分前之某時，在不詳處所，將其先前向原中華郵政股
    份有限公司（已更名為臺灣郵政股份有限公司）潭子郵局（
    局號000000－0號）所申請，帳號000000－0
    號帳戶之提款卡 (含密碼資料），以不詳代價，交付予姓名
    、年籍不詳之成年人，而容任他人作為詐欺取財之用。嗣該
    人及其所屬詐欺集團成員於取得被告所交付之前開帳戶資料
    後，即基於意圖為自己不法所有之犯意聯絡，於九十五年十
    一月之某日，由姓名、年籍均不詳之女子，撥打電話予被害
    人甲○○，向其訛以：其已被抽中香港東方電子公司週年慶
    摸彩獎金，惟需先辦理國際匯款手續，匯款至所指定之帳戶
    等語；數日後，復透過電話謊稱：前開獎金轉投資中了賽馬
    獎金，但需將手續費匯至所指定之帳戶等語，使被害人甲○○陷於錯誤，於九十五年十一月二十四日十六時三十八分許
    ，前往臺北市文山區木柵郵局匯款新臺幣（下同）六萬元至
    被告所開設之上開帳戶內。嗣經被害人甲○○查覺有異而報
    警處理，始悉上情；因認被告所為涉犯刑法第三十條第一項
    前段、第三百三十九條之幫助詐欺罪嫌。
二、按犯罪事實應依證據認定之，無證據不得認定犯罪事實；不
    能證明被告犯罪者，應諭知無罪之判決，刑事訴訟法第一百
    五十四條第二項、第三百零一條第一項定有明文。次按所謂
    認定犯罪事實之證據，係指足以認定被告確有犯罪行為之積
    極證據而言，該項證據自須適合於被告犯罪事實之認定，始
    得採為斷罪之資料；又事實之認定，應憑證據，如未能發現
    相當確實證據，或證據不足以證明，自不能以推測或擬制之
    方法，以為裁判之基礎，最高法院二十九年上字第三一０五
    號、四十年臺上字第八六號判例著有明文。再按事實審法院
    對於證據之取捨，依法雖有自由判斷之權，然積極證據不足
    證明犯罪事實時，被告之抗辯或反證縱屬虛偽，仍不能以此
    資為積極證據應予採信之理由，最高法院亦著有三十年上字
    第四八二號判例可資參照。
三、公訴人認被告丙○○涉有上開幫助詐欺取財之犯嫌，無非係
    以上開犯罪事實業據被害人甲○○指訴歷歷，復有被告所申
    設郵局帳戶之開戶資料、交易明細表與被害人甲○○提出之
    郵政國內匯款執據在卷可參。且被告前已供述其退伍後，即
    將存摺、印章及提款卡等帳戶資料藏放在住處房間之衣櫥內
    ，若非其將提款卡密碼透露予他人知悉，應無由他人猜中密
    碼並藉以領取帳戶內款項之可能。再詐欺案件被害人係因受
    詐騙集團之詐術而同意匯款，倘詐騙集團係隨機取得失竊或
    遺失之帳戶存摺、提款卡，則因帳戶隨時可能因掛失止付而
    不能提領款項，詐騙集團將因此徒勞而無所獲，此顯不符事
    理之常等為其主要依據。訊據被告堅決否認有何交付前開郵
    局帳戶存摺、提款卡等帳戶資料予不法詐欺集團成員之幫助
    詐欺取財犯行，辯稱：伊自九十四年六月三十一日退伍後就
    將存摺、開戶印章、提款卡放在住處的房間衣櫥中，並未將
    上開資料交予他人，放置上開帳戶資料的地方只有伊母親知
    悉，伊也未將提款卡密碼為00000000號告訴他人知
    悉。本件係員警通知伊作筆錄，伊才知道帳戶資料已遭人盜
    用。伊前次於檢察官訊問後，伊哥哥乙○○有承認將伊所有
    郵局帳戶之存摺、提款卡、開戶印章等帳戶資料拿去交付販
    賣予他人，因伊有在提款卡旁附上書寫密碼之小紙條，可能
    因此乙○○才知道該帳戶之密碼等語。
四、經查：
（一）本件起訴意旨所指被害人甲○○遭不詳詐欺集團成員詐騙
      後，確有於九十五年十一月二十四日十六時三十八分匯款
      六萬元至被告丙○○所開設之上揭郵局帳戶內等情，除據
      被害人甲○○於警詢時陳述綦詳外（見警卷第一八頁至第
      一九頁），並有被告申辦之上開郵局帳戶之開戶資料、客
      戶歷史交易清單及被害人甲○○匯款之郵政國內匯款執據
      複印本等件附卷可憑（見警卷第一一頁至第一二頁、第一
      七頁），是此部分事實已堪信為真實；惟此僅可證明被害
      人甲○○確有因遭詐騙而將六萬元之款項匯入被告所開設
      之上開郵局帳戶內之情事，尚無法憑此直接推斷逕認係由
      被告本人將前述存摺、提款卡及開戶印章等帳戶資料交予
      不法詐欺集團成員使用，應先敘明。
（二）本件被告丙○○所有之前揭郵局存摺、開戶印章及提款卡
      等帳戶資料，係由證人即被告兄長乙○○交予不詳詐欺集
      團成員使用之情，已據證人乙○○於本院審理時到庭結證
      稱：伊確於九十五年間某日，透過友人之介紹，在臺中縣
      潭子鄉○○路之某處，將伊弟弟丙○○所開辦郵局帳戶之
      存摺、提款卡及開戶印章等帳戶資料，以九千元之代價販
      售交付予真實姓名、年籍均不詳之成年男子使用，詳細時
      間伊已經不記得了。因為伊與丙○○使用相同衣櫥之不同
      夾層，所以伊有注意到丙○○將郵局之存摺、開戶印章及
      提款卡等帳戶資料放在衣櫥抽屜內，旁邊並有一張小紙條
      寫上帳戶之密碼。伊是自己將丙○○之帳戶資料翻找出來
      後拿去販售的，丙○○並不知情。相隔約一、二個星期後
      ，伊另外還有賣出伊自己所申設之金融機構帳戶資料。伊
      之前之所以不敢承認，是因為怕被家人責怪，後來看見丙○○被傳訊，覺得丙○○很無辜，才供出全部詳情等語甚
      詳（見本院卷第三四頁至第三七頁），而參諸證人乙○○
      確實因另有出賣帳戶資料之幫助詐欺犯嫌，由臺灣臺中地
      方法院檢察署檢察官以九十六年偵字第二一六六一號偵查
      中，此有臺灣高等法院被告前案記錄表在卷可考（見本院
      卷第一九頁至第二０頁），其上開供證述情節尚合於一般
      出售帳戶者害怕家人發現顏面無光之心態；更因證人乙○○係擅自拿取其胞弟即被告之帳戶資料出賣予他人，造成
      被告無端捲入而遭檢警調查，其自責之情更深；惟又害怕
      說出實情後，將遭所有家人鄙視，而陷於兩難之間，定當
      無法在被警方查獲其所有犯行前，主動坦承供出全部實情
      ，是本件尚不得以證人乙○○未能於本件案發後被告接受
      傳訊之初，隨即向被告供出全盤案情，表白自己錯誤之情
      ，即遽認證人乙○○嗣後始坦認前開帳戶資料係其擅自販
      賣予詐欺集團成員使用，為迴護被告之語，不足採信，進
      而逕為被告不利之認定。另參酌證人即被告之母廖秀菊亦
      於本院審理時到庭證述：伊是接到豐原分局的通知書後，
      才知道丙○○的帳戶資料被作為詐欺集團詐騙被害人匯款
      之用。伊當時有問丙○○，丙○○表示並不知情。後來伊
      進而詢問乙○○，但乙○○沒有正面回答等語（見本院卷
      第三０頁至第三三頁），是被告自始自終對其母親之詢問
      皆否認有販賣帳戶資料予他人之情，對於何以帳戶資料外
      洩也感到疑惑不解；反觀證人乙○○對於其母親詢問被告
      帳戶資料遭人盜用一事，或有所閃躲，或靜默不語，並未
      給予正面之答覆，益見證人乙○○對被告帳戶資料何以遭
      人盜用之情確實知悉，且對母親廖秀菊有所隱瞞，是所陳
      被告所開設之上開郵局帳戶資料，係由其交付販售等語，
      應得憑信，並據為被告有利論斷之佐證。
（三）又本件觀諸卷附被告丙○○前開郵局帳戶之客戶歷史交易
      清單（見警卷第一二頁），被告所申設之郵局帳戶於九十
      四年九十四年七月五日提領一千元後，即未再有任何交易
      及帳戶資料變更之紀錄，迄至九十五年十一月二十四日始
      再有被害人甲○○匯入六萬元之登載，此與一般出售帳戶
      資料者，通常均於交付前先將帳戶內之款項提領一空，而
      在轉交帳戶資料供不法犯罪集團成員使用前未幾，恆有存
      入或提領之交易紀錄；且在交付前常會應蒐購帳戶資料者
      之要求，辦理帳戶密碼之變更、更換新卡或設定語音系統
      等手續之情，實炯然有異，亦難認被告所稱不知本件郵局
      帳戶資料為何為不法詐欺集團成員供作詐欺匯款之用等辯
      詞為全然不足信實。
（四）另被告丙○○雖於警詢及偵查中未曾提及將前開郵局帳戶
      之密碼資料填載於另一紙條上，附與存摺、提款卡一同放
      置，此與證人乙○○所述得知密碼之方式係由與存簿同放
      一起之紙上所載有所不符；惟被告自承其於九十四年六月
      三十一日退伍後，即將上開存簿資料放置在衣櫥中，迄今
      未曾使用過，故其究竟有無將密碼寫在紙上與存簿同放，
      可能因記憶模糊而不復記憶。且現今為科技網路時代，使
      用網路銀行、抑或免付費之網路郵件信箱、網路即時通訊
      等等，無一係不需設定密碼，被告為避免遺忘所設定之帳
      戶密碼為何或與其他密碼設定混淆，而將密碼寫在紙上與
      存摺同置，亦不無可能。退步言之，縱被告未將密碼寫在
      紙上，觀之被告上開郵局帳戶所設定之密碼為00000
      000，此係被告之出生年月日，此種以生日為密碼之設
      定方式普遍多有，而證人乙○○為被告之兄長，於取得帳
      戶之資料後，欲猜測得出帳戶密碼之機會亦甚高，難謂本
      件被告所辯有何違背常情之處。況證人乙○○若以偽證而
      為上開證詞，除其涉嫌幫助詐欺取財將由檢察官偵辦外，
      其另涉更重之偽證罪嫌亦無法脫免，益徵其證詞應堪採信
      ，而非單純附和被告之詞，此與被告先前供詞之些微齟齬
      ，亦無礙於對被告有利評斷之結果。
（五）檢察官雖認為被告丙○○於警詢及偵查對於帳戶資料何以
      流為不法詐欺集團成員所使用之情，或稱借予友人「李永
      存」使用；或稱不知為何不見等語，前後之供述並不一致
      ，故其所辯應不足採信；但依據刑事舉證分配之原則，檢
      察官對構成犯罪之事實應負舉證責任，檢察官若不能盡此
      舉證義務，被告亦無舉反證證明之必要。故被告是否構成
      犯罪，仍必須由公訴人舉證證明被告確有起訴書所指犯行
      ，並使法院達到「無合理懷疑」之確信心證程度（最高法
      院七十六年台上字第四九八六號判例、九十二年台上字第
      一二八號判例參照）。本件被告前後供述，縱有反覆不一
      之處；惟公訴人既無提出任何積極事證足以證明其起訴之
      犯罪事實，被告之抗辯或反證縱屬虛偽，仍不能以此資為
      被告有罪之認定理由。
五、綜上所述，公訴人尚不能舉證證明被告丙○○有其所指之幫
    助詐欺取財犯行，並使本院產生無合理懷疑之確切心證。本
    件被告所有之上開存摺、開戶印章與提款卡等帳戶資料並非
    由其交付予前揭詐騙集團成員使用，而應係其兄乙○○在被
    告不知情之境況下，逕行取走並加販售，是被告所有之前開
    帳戶資料嗣為不詳詐騙集團成員用以作為詐騙被害人甲○○
    供匯款之用，自應與被告無涉甚明。此外，復查無其他具體
    事證足資證明被告有何公訴人所指之幫助詐欺犯行，揆諸前
    開法條規定及判例意旨，本件自應諭知被告無罪之判決。至
    於證人乙○○將被告所有之帳戶資料取走後，逕交予不法詐
    欺集團成員使用，此是否涉犯刑法幫助詐欺取財之罪嫌，自
    應由檢察官另為適法之偵處，亦併此指明。
六、應退由檢察官另行處理部分：
（一）臺灣臺中地方法院檢察署九十六年度偵字第二二三二八號
      偵查案件併辦意旨另以：被告丙○○可預見將金融帳戶交
      付他人使用，可能將被犯罪集團作為詐財或其他犯罪工具
      ，猶基於幫助他人詐欺之犯意，於九十五年十一月間某日
      ，在不詳處所，將所申設臺灣郵政股份有限公司潭子郵局
      帳號00000000000000號帳戶之提款卡（含
      密碼），以不詳代價，交付予姓名年籍不詳之成年人，而
      容任他人作為詐欺取財用。嗣該人於取得被告所交付之上
      開帳戶資料後，即與所屬不詳詐欺集團成員共同基於意圖
      為自己不法所有之犯意聯絡，於同年月二十七日上午九時
      許，撥打電話予被害人許瑜真，佯稱已抽中大獎二千八百
      六十萬元，惟須先繳付權利認證費、手續費等語，誘使被
      害人許瑜真信以為真，進而陷於錯誤，而將六萬元匯至被
      告所開設之上開郵局帳戶內。嗣經被害人許瑜真查覺有異
      報警處理，始悉上情；因認被告此部分亦係涉犯刑法第三
      十條第一項前段、第三百三十九條之幫助詐欺罪嫌，與本
      件被告被訴詐欺之幫助犯嫌間，具有想像競合犯之裁判上
      一罪關係，故請求併案審理等語。
（二）按提起公訴應由檢察官向管轄法院提出起訴書為之，刑事
      訴訟法第二百六十四條第一項定有明文，是以檢察官於提
      起公訴後，另以函片將被告之犯罪事實移送法院聲請併案
      審理，除該移送之犯罪事實與已經起訴部分間有實質上一
      罪或裁判上一罪關係，為起訴效力所及，受訴法院應予合
      一審判外，並不具起訴之效力，法院自毋庸予以審判（最
      高法院八十九年度台上字第一八二五號判決意旨參照）。
      查上開檢察官函送併辦部分，無非係以被告丙○○所犯之
      幫助詐欺罪嫌，與本件有想像競合犯之裁判上一罪關係，
      而聲請本院併案審理；然被告於本件所涉幫助詐欺罪嫌，
      經本院調查證據及審理後，認定並無積極證據足資證明被
      告犯有公訴人所指之犯行，而就被告諭知無罪之判決，既
      如前述，則縱然上開檢察官移送併辦部分可資認定被告構
      成犯罪，亦無從與本件成立想像競合犯之裁判上一罪關係
      ，揆之前揭最高法院判例及判決意旨，本院自無從就前開
      移請併辦部分予以論究，應退由承辦檢察官另行為適法酌
      處，亦附此敘明。
據上論斷，應依刑事訴訟法第三百零一條第一項判決如主文。
本案經檢察官丁○○到庭執行職務
中　　華　　民　　國　　96　　年　　12　　月　　14　　日
                  刑事第三庭  審判長法  官  賴恭利
                                    法  官  黃松竹
                                    法  官  陳思成
上正本證明與原本無異。
如不服本判決，應於收受送達後10日內向本院提出上訴書狀（應
敘述具體理由並附繕本）。
上訴書狀如未敘述理由，應於上訴期間屆滿後20日內補提理由書
於本院。
                                    書記官  張宏清
中　　華　　民　　國　　96　　年　　12　　月　　14　　日
